【裁判字號】    97,易,4001
【裁判日期】    971231
【裁判案由】    詐欺
【裁判全文】
臺灣臺中地方法院刑事判決              97年度易字第4001號
公  訴  人  臺灣臺中地方法院檢察署檢察官
被      告  乙○○
上列被告因詐欺案件，經檢察官提起公訴（97年度偵字第19176
號）及移送併辦（97年度偵字第19734號），本院判決如下：
    主    文
乙○○幫助意圖為自己不法之所有，以詐術使人將本人之物交付
，處有期徒刑參月，如易科罰金，以新臺幣壹仟元折算壹日。緩
刑貳年。
    犯罪事實
一、乙○○明知國內社會上層出不窮之詐騙集團或不法份子為掩
    飾其不法行徑，避免執法人員之追究及處罰，經常利用他人
    之存款帳戶掩人耳目，因此，在客觀上可以預見一般取得他
    人帳戶使用之行徑，常與行財產犯罪有密切關連，竟以縱有
    人持其存款帳戶作為詐騙之犯罪工具，亦不違其本意之幫助
    犯意，於民國97年5 月28日前之某日，將其在國泰世華商業
    銀行西臺中分行所開立帳號000000000000號帳戶（下稱國泰
    世華銀行帳戶）及在彰化商業銀行忠孝東路分行所開立帳號
    00000000000000號帳戶（下稱彰化銀行帳戶）之提款卡及密
    碼，以新臺幣（下同）3,000 元之代價，寄至中壢市統一站
    永成有限公司交付予不詳姓名年籍自稱「王小姐」之詐騙集
    團成員，而容許該人與所屬之詐騙集團成員，藉其帳戶遂行
    詐欺取財犯罪。嗣上開詐欺集團之不詳姓名年籍成員取得乙○○之上開提款卡及密碼後，即基於為自己不法所有之詐欺
    犯意，於97年5 月28日晚間9 時30分許，由該詐騙集團之不
    詳姓名年籍之成員，撥打電話予丁○○，自稱係東森購物公
    司人員向其佯稱：因交易轉帳發生問題，須至提款機前做中
    止動作云云，致丁○○陷於錯誤，遂依該詐騙集團成員之指
    示，於同日晚間9 時55分許，在臺北縣三重市○○街郵局以
    自動櫃員機匯款之方式，匯款29,983元至乙○○上開國泰世
    華銀行帳戶內，並於匯款當日即遭提領一空；該詐騙集團之
    不詳姓名年籍之成員另於97年5 月28日晚間10時40分許，撥
    打電話予甲○○，自稱係網拍公司員工向其佯稱：其在奇摩
    網拍所購買之隨身碟，因簽收錯誤變成分期付款，需將帳戶
    內存款領出重新整理，如不提出將遭凍結所有銀行帳戶云云
    ，致甲○○陷於錯誤，遂依該詐騙集團成員之指示，於同日
    晚間10時56分許，在雲林縣北港鎮彰化銀行北港分行以自動
    櫃員機匯款之方式，匯款20,000元至乙○○上開彰化銀行帳
    戶內，並於匯款當日即遭提領一空。嗣因丁○○、甲○○發
    覺受騙，始報警處理而查悉上情。
二、案經臺北縣政府警察局三重分局、臺中市警察局第一分局分
    別報請臺灣臺中地方法院檢察署檢察官偵查起訴及移送併辦
    。
    理    由
壹、程序方面：
    按被告以外之人於審判外之言詞或書面陳述，除法律有規定
    者外，不得作為證據，刑事訴訟法第159 條固定有明文，惟
    被告以外之人於審判外之陳述，雖不符同法第159 條之1 至
    之4 規定，而經當事人於審判程序同意作為證據，法院審酌
    該言詞陳述或書面陳述作成時之情況，認為適當者，亦得為
    證據；又當事人、代理人或辯護人於法院調查證據時，知有
    第159 條第1 項不得為證據之情形，而未於言詞辯論終結前
    聲明異議者，視為有前項之同意，同法第159 條之5 亦定有
    明文。查本判決所引用之下列各項證據方法之證據能力，被
    告及檢察官於本院準備程序時均表示無意見，同意作為證據
    ，且於本院審理中調查證據時，知有刑事訴訟法第159 條第
    1 項不得為證據之情形，亦未於言詞辯論終結前聲明異議，
    且本院審酌該等證據作成之客觀情況均無不當，並無不宜作
    為證據之情事，依刑事訴訟法第159 條之5 之規定，認均具
    有證據能力。
貳、實體方面：
一、訊據被告乙○○固坦承上開國泰世華銀行帳戶及彰化銀行帳
    戶為其所開立，並於97年5 月間將上開帳戶之提款卡及密碼
    寄至中壢市統一站永成有限公司交付予不詳姓名年籍自稱「
    王小姐」之人之事實，惟矢口否認有何幫助詐欺之犯行，辯
    稱：對方說要經營地下簽賭，須要借用帳戶，伊並沒有想到
    對方會利用帳戶作為詐欺使用，伊是被對方所騙，伊也是被
    害人云云。惟查：
  (一)上開國泰世華銀行帳戶及彰化銀行帳戶確均係被告所開立乙
    節，業據被告坦承不諱（見本院卷第43頁），並有國泰世華
    商業銀行西臺中分行97年6 月23日國世銀西中字第122 號函
    所檢附之被告國泰世華銀行帳戶開戶基本資料、交易明細表
    各1 份及彰化商業銀行忠孝東路分行97年6 月24日彰忠孝字
    第0971512 號函所檢附之被告彰化銀行帳戶開戶基本資料、
    交易明細表各1 份在卷可憑（見三重分局警卷第25頁至第33
    頁），又被告所開立之上開國泰世華銀行帳戶及彰化銀行帳
    戶，分別被詐騙集團成員利用作為向被害人丁○○、甲○○
    詐欺取財之入帳帳戶及被害人丁○○、甲○○遭詐騙後確有
    分別於97年5 月28日晚間9 時55分許及同日晚間10時56分許
    ，在臺北縣三重市○○街郵局及雲林縣北港鎮彰化銀行北港
    分行，均以自動櫃員機匯款之方式，分別匯款29,983元及20
    000 元至乙○○上開國泰世華銀行帳戶及彰化銀行帳戶內等
    情，亦據證人即被害人丁○○、甲○○分別於警詢時證述綦
    詳，並有被害人丁○○、甲○○所提出之郵政自動櫃員機交
    易明細表、彰化銀行自動櫃員機交易明細表各1 紙及被告上
    開國泰世華銀行帳戶、彰化銀行帳戶之交易明細表各1 份在
    卷可參（見上開警卷第11頁、第19頁、第27頁、第33頁）。
  (二)雖被告仍以上開情詞置辯，然查：(1)被告對於其係遭對方詐
    騙而交付上開帳戶之提款卡及密碼乙節，始終無法提出相關
    之有利證據供本院調查以實其說，甚且對於該對方之姓名、
    年籍資料亦完全無法提出供本院調查，其所辯是否可信即非
    無疑；又被告供稱係因對方經營地下簽賭而需借用帳戶，而
    借用帳戶之人借用帳戶既係作為非法之地下簽賭使用，則被
    告對其帳戶遭利用作為犯罪工具使用等情，自難推諉不知。
    (2)再者，詐欺集團以他人帳戶供作款項出入之人頭帳戶，必
    定會先取得帳戶申請人之同意，否則若帳戶申請人辦理掛失
    止付，被害人所匯入之款項即遭凍結無法提領，而帳戶申請
    人反可輕易藉由辦理補發存摺、變更印鑑及密碼，將款項提
    領一空，詐欺取財集團成員精心策劃詐騙之成果將因存簿來
    源取得之不可靠性，無法順利領得詐欺款項，而導致心血功
    虧一簣，犯罪集團當無甘冒此風險之理，足見被告上開所辯
    ，再再與常理有重大違背，顯不足採，上開國泰世華銀行帳
    戶及彰化銀行帳戶之提款卡及密碼，顯係被告交付予詐騙集
    團成員使用無疑。(3)另按刑法上之故意，分為直接故意（確
    定故意）與間接故意（不確定故意）。行為人對於構成犯罪
    之事實，明知並有意使其發生者，為直接故意；行為人對於
    構成犯罪之事實，預見其發生而其發生並不違背其本意者，
    為間接故意。又幫助犯之成立，以行為人主觀上認識被幫助
    者正欲從事犯罪或係正在從事犯罪，且該犯罪有既遂之可能
    ，而其行為足以幫助他人實現構成要件者，即具有幫助故意
    ，並不以行為人確知被幫助者係犯何罪名為必要。而按金融
    機構之帳戶為個人理財之工具，為便利大眾使用此一理財工
    具，以資活絡資金供需，對於申請開設金融帳戶並無設有任
    何特殊之限制，一般民眾皆能自由申請開戶，並得同時在不
    同金融機構申請多數存款帳戶使用，乃眾所周知之事實，依
    一般人之社會生活經驗，倘係經由合法管道之收入或支出，
    其於金融帳戶之存放及提領，本可自行向金融行庫開立帳戶
    後使用，殊無大費周章使用他人帳戶之必要，況且近來詐騙
    案件層出不窮，詐騙集團多利用人頭帳戶做為出入帳戶，不
    僅廣為媒體所披載，亦經政府一再宣導提醒注意，尤以現今
    各地金融機構所設自動提款機莫不設定轉帳之警示畫面，或
    張貼警示標語，促請使用大眾注意，衡諸目前社會以電視、
    報紙甚至網路等管道流通資訊之普及程度，以及使用自動提
    款機從事提款、轉帳交易之頻繁，苟見有陌生人不思以自己
    名義申請開立帳戶，反而向不特定人蒐集或收購他人之金融
    機構帳戶使用，當知有所疑。被告於行為時為38歲之成年人
    ，已有相當之社會經驗，對於帳戶提供他人使用，將可能為
    他人從事不法，應有預見，是被告具備幫助詐欺取財之不確
    定故意，應可認定。而被告有此不確定故意，仍將帳戶之提
    款卡及密碼交予不詳姓名年籍自稱「王小姐」所屬之詐欺集
    團為詐欺犯罪之用，其雖並未參與上開犯罪之構成要件行為
    ，然其顯係以幫助他人犯罪之意思，實施上開犯罪構成要件
    以外之行為，其幫助詐欺取財犯行，亦可認定。
  (三)綜上所述，本案事證明確，被告幫助詐欺之犯行堪以認定，
    自應依法論科。
三、按刑法上之幫助犯，係對於犯罪與正犯有共同之認識，而以
    幫助之意思，對於正犯資以助力，而未參與實施犯罪之行為
    者而言（最高法院75年度台上字第1509號、84年度台上字第
    5998號、88年度台上字第1270號判決參照）。本件被告將上
    開帳戶之提款卡及密碼提供予詐欺集團之不詳年籍、姓名之
    詐欺成員使用，雖使該成員得基於詐欺取財之犯意，向被害
    人丁○○、甲○○施以詐術，致使被害人丁○○、甲○○陷
    於錯誤，依詐欺集團成員指示匯款至被告所提供之上開國泰
    世華銀行及彰化銀行帳戶內，而遂行其詐欺取財之犯行，惟
    如前述，被告單純提供帳戶供人使用之行為，並不等同於向
    被害人施以欺罔之詐術行為，且亦無證據證明被告有參與詐
    欺取財犯行之構成要件行為，是核被告乙○○所為，係犯刑
    法第30條第1 項前段、第339 條第1 項之幫助詐欺取財罪，
    公訴人認被告所犯係刑法第30條第1 項、第339 條第2 項之
    幫助詐欺得利罪，容有誤會，惟基本事實同一，爰變更起訴
    法條。又被告係幫助犯，並未實際參與詐欺犯行，所犯情節
    較正犯輕微，爰依刑法第30條第2 項規定，減輕其刑。另被
    告以1 次提供上開國泰世華銀行及彰化銀行帳戶之提款卡、
    密碼之幫助詐欺犯行，供詐欺集團分別向被害人丁○○、甲○○詐取財物，係一行為觸犯數罪名，為想像競合犯，應從
    一重處斷。檢察官移送併辦部分為犯罪事實同一（被害人同
    為丁○○）之單純一罪，本院自應併予審理，附此敘明。爰
    審酌被告雖未實際參與詐欺取財犯行，但其提供帳戶供不法
    犯罪集團使用，不僅造成執法機關不易查緝犯罪行為人，嚴
    重危害社會治安，助長社會犯罪風氣，更造成被害人求償上
    之困難，且犯後猶否認犯行，難認有悔意，惟念其已與被害
    人丁○○、甲○○達成和解，並於本院準備程序時當庭將30
    ,000 元 、20,000元分別賠償予被害人丁○○及甲○○，並
    經被害人丁○○、甲○○當庭點收無誤（見本院卷第33頁背
    面），被害人所受損害已有輕減等一切情狀，量處如主文所
    示之刑，並斟酌本件犯罪情節、被告之智識程度及經濟狀況
    等情，諭知以新臺幣1, 000元折算1 日之易科罰金折算標準
    。末查被告未曾因故意犯罪受有期徒刑以上刑之宣告，有臺
    灣高等法院被告前案紀錄表1 份在卷可憑，茲念被告一時失
    慮，致罹刑章，且已與被害人丁○○、甲○○達成和解並予
    以賠償，已如前述，被告經此科刑之宣告，理當知所警惕，
    信無再犯之虞，本院因認所宣告之刑以暫不執行為適當，併
    予諭知緩刑2 年，以啟自新。
據上論斷，應依刑事訴訟法第299 條第1 項前段、第300 條，刑
法第30條第1 項前段、第2 項、第339 條第1 項、第55條、第41
條第1 項前段、第74條第1 項第1 款，刑法施行法第1 條之1 ，
判決如主文。
本案經檢察官丙○○到庭執行職務。
中    華    民    國    97    年    12    月    31    日
                  刑事第十庭    審判長法  官  黃家慧
                                      法  官  黃賢婷
                                      法  官  陳玉聰
以上正本證明與原本無異。
如不服本判決，應於收受送達後10日內向本院提出上訴書狀（應
敘述具體理由並附繕本）。
上訴書狀如未敘述理由，應於上訴期間屆滿後20日內補提理由書
於本院。
                                      書記官  吳彩華
中    華    民    國    97    年    12    月    31    日
附錄本判決論罪科刑之法條：
刑法第30條
幫助他人實行犯罪行為者，為幫助犯。雖他人不知幫助之情者，
亦同。
幫助犯之處罰，得按正犯之刑減輕之。
刑法第339條第1項
意圖為自己或第三人不法之所有，以詐術使人將本人或第三人之
物交付者，處5 年以下有期徒刑、拘役或科或併科1千 元以下罰
金。


司法院資訊處製作；財團法人民間司法改革基金會備份。
